【裁判字號】    92,上易,533
【裁判日期】    920224
【裁判案由】    動產擔保交易法
【裁判全文】
臺灣高等法院高雄分院刑事判決          九十二年度上易字第五三三號
    上  訴  人  台灣高雄地方法院檢察署檢察官
    被      告  甲○○
    選任辯護人  呂郁斌
                陳清朗
右上訴人因被告違反動產擔保交易法案件，不服臺灣高雄地方法院九十一年度易字第
四０三五號中華民國九十二年二月二十四日第一審判決（聲請簡易判決處刑案號：臺
灣高雄地方法院檢察署九十一年度偵字第二００六九號，臺灣高雄地方法院改依通常
程序審理），提起上訴，本院判決如左
      主      文
上訴駁回。
      理      由
一、本案經本院審理結果，認原審以不能證明被告甲○○犯罪，諭知無罪判決，核無
    不合，應予維持，並引用原審判決書所記載之理由。
二、檢察官上訴意旨雖又指稱：被告既係同意出名擔任系爭車號之車主，並由其本人
    申辦本件抵押貸款，竟任意將車輛交由陳學寬使用而不知去向，堪認被告主觀上
    已具有不法利益之意圖，自應成立動產擔保交易法之犯行，原審諭知被告無罪判
    決不當等情。
三、按動產擔保交易法第三十八條規定「動產擔保交易之債務人，意圖不法之利益，
    將標的物遷移、出賣、出質、移轉、抵押或為其他處分，致生損害於債權人者」
    為犯罪構成要件。故在客觀上須行為人處分動產擔保交易之標的物，致生損害於
    債權人，在主觀上必有意圖不法之利益，始能成立犯罪。
四、本件動產擔保交易之標的物即車牌二Ｓ－四一四九號自用小客車，原係案外人蔡
    宗仁所有，被告受其友陳學寬（經臺灣高等法院臺南分院以九十一年度上訴字第
    七七０號刑事判決判處有期徒刑三年）之請託，擔任該車號小客車之所有人，並
    以被告名義向告訴人花旗銀行台南分行辦理動產擔保抵押貸款，所貸款項均由陳
    學寬提領，而系爭之小客車，實係陳學寬串同綽號「阿財」偽造車籍等資料，並
    由「阿財」提供與二Ｓ－四一四九號自用小客車相同廠牌、顏色及車型之汽車，
    懸掛二Ｓ－四一四九號車牌，用以辦理動產擔保貸款，被告僅係受其友陳學寬之
    請託，並不知陳學寬串同他人偽造車籍等資料，用以詐取貸款等事證，原判決已
    述理由綦詳。陳學寬因與「阿財」偽造證件，向花旗銀行台南分行詐取貸款，
    涉嫌偽造文書及詐欺取財罪，經臺灣高等法院臺南分院以九十一年度上訴字第七
    七０號刑事判決判處有期徒刑三年，被告並未參予，而受無罪判決，此有該判決
    附卷可稽。是被告所辯其不知陳學寬偽造證件詐取貸款，其亦為被害人云云，應
    堪採信。被告既自始不知陳學寬係偽造證件詐取貸款，即其於貸款之初，相信陳
    學寬必能如期繳納貸款，遵守動產擔保交易契約之規定，其主觀上自難認定有意
    圖不法利益之犯意，依前開說明，自不構成犯罪。至被告因簽訂動產擔保交易契
    約，應負契約之義務，乃屬履行債務之民事問題，尚難令負刑責。
五、檢察官上訴意旨執前詞指摘原判決不當，為無理由，應予駁回。
據上論斷，應依刑事訴訟法第三百六十八條、第三百七十三條，判決如主文。
本案經檢察官張其主到庭執行職務。
中    華    民    國     九十二     年       五       月      十三      日
                              臺灣高等法院高雄分院刑事第五庭
                                  審判長法官  吳水木
                                        法官  趙文淵
                                        法官  洪慶鐘
右正本證明與原本無異。
不得上訴。
                                      書記官  彭筱瑗
中    華    民    國     九十二     年       五       月      十四      日
                                                                        Ｑ
附件：
臺灣高雄地方法院刑事判決                        九十一年度易字第四三五號
    公  訴  人  臺灣高雄地方法院檢察署檢察官
    被      告  甲○○  女  三十歲（民國○○○年○○月○○○日生）
                        住高雄市楠梓區○○○路一七四巷十四號
                        身分證統一編號：Ｅ二二七九一號
    選任辯護人  呂郁斌  律師
右列被告因違反動產擔保交易法案件，經檢察官聲請簡易判決處刑（九十一年度偵字
第二○○六九號），經本院鳳山簡易庭認為不宜，移由本院改依通常程序審理，判決
如左：
    主  文
甲○○無罪。
    理  由
一、公訴意旨略以：被告甲○○於民國九十年四月四日，以其所有車號二Ｓ—四一四
    九號自用小客車，向美商花旗銀行股份有限公司（下稱花旗銀行）台南分公司，
    以動產擔保交易法中之動產抵押方式，將該小客車設定抵押予花旗銀行而貸款新
    台幣五十九萬元，為動產擔保交易之債務人，自九十年五月四日起至九十三年四
   月四日止，每月一期，分三十六期給付，每期支付二萬一千九百二十七元，標的
    物存放地點為高雄市楠梓區○○○路一七四巷十四號，在貸款未付清之前，標的
    物所有權仍屬於花旗銀行所有，被告僅得依約占有使用，不得任意遷移或為其他
    處分，乃被告竟意圖為自己不法之利益，於貸款當日即九十年四月四日任將該標
    的物交由其友陳學寬使用，致標的物遷移不知去向，花旗銀行因此追索無著受有
    損害，因認被告涉有違反動產擔保交易法第三十八條之罪嫌。
二、按犯罪事實應依證據證據認定之，無證據不得推定其犯罪事實，刑事訴訟法第一
    百五十四條定有明文。又事實之認定，應憑證據，如未能發現相當證據，或證據
    不足以證明，自不能以推測或擬制之方法，為裁判基礎（最高法院四十年台上字
    第八六號判例參照）；而告訴人之告訴，係以使被告受刑事訴追為目的，是其陳
    述是否與事實相符，仍應調查其他證據以資審認（最高法院五十二年台上字第一
    三００號判例參照），易言之，即藉由補強證據之存在，以增強或擔保告訴人陳
    述之證明力（最高法院八十七年度台上字第二一七六號判決要旨參照）。且認定
    犯罪事實所憑之證據，雖不以直接證據為限，間接證據亦包括在內，然無論直接
    證據或間接證據，其為訴訟上之證明，須於通常一般之人均不致有所懷疑，而得
    確信其為真實之程度者，始得據為有罪之認定，倘其證明尚未達此一程度，而有
    合理之懷疑存在而無從使事實審法院得有罪之確信時，即應由法院為諭知被告無
    罪之判決（最高法院七十六年台上字第四九八六號判例參照）。再按動產擔保交
    易法係以動產擔保交易之債務人，意圖不法之利益，將標的物遷移、出賣、出質
    、移轉、抵押或為其他處分，致生損害於債權人為構成要件，是行為人於主觀上
    需有為不法利益之意圖，於客觀上需有將標的物遷移、出賣、出質、移轉、抵押
    或為其他處分之行為，始得論以該條之罪。
三、本件公訴人認被告甲○○涉有違反動產擔保交易法第三十八條之罪嫌，係以告訴
    花旗銀行代理人羅昌明、童守源之指述及卷附之車輛貸款暨動產抵押契約書、動
    產擔保交易動產抵押設定登記申請書各一份為其主要依據。訊據被告則堅詞否認
    有何公訴人所指之犯行，辯稱：當初是因為陳學寬向伊表示說他的信用不好，沒
    有辦法辦貸款，所以一直拜託伊幫忙去辦理貸款，並表示說會負責繳款，伊因一
    時好心才把身分證借給陳學寬去辦貸款，那部車子伊只有在對保時看過一次，也
    從來沒有使用過，伊也不知道陳學寬所提供的車籍資料都是偽造的，是警察來找
    伊時才知道，伊本身也是受害者等語。
四、經查：
  (一)被告於九十年四月四日，以其所有車號二Ｓ—四一四九號自小客車設定擔保債權
    額七十九萬元之動產抵押權予花旗銀行，向花旗銀行借款五十九萬元，約定自九
    十年四月四日起至九十三年四月四日止，分三十六期清償本息，每月應給付二萬
    一千九百二十七元之事實，為被告所不否認，並有車輛貸款暨動產抵押契約書、
    動產擔保交易動產抵押設定登記申請書各一份在卷可稽，是被告為動產擔保交易
    之債務人一情，應堪認定。
  (二)又本件動產擔保交易之標的即車號二Ｓ—四一四九號自小客車實係證人陳學寬與
    綽號「阿財」之成年男子，因熟悉汽車新車可以車籍資料申請掛牌而免驗車之漏
    洞，由證人陳學寬提供被告之身分證資料為人頭，由「阿財」偽造「中華汽工業
    股份有限公司電子計算機開立專用汽車出廠證與貨物稅完稅照證」、「汽車新領
    牌照登記書」等資料交付予證人陳學寬，再由證人陳學寬委託不知情之甯中林將
    車號二Ｓ—四一四九號車籍由蔡宗仁名義過戶予不知情之被告名下，再由「阿財
    」提供與車號二Ｓ—四一四九號自小客車車籍資料相同廠牌、顏色及車型之汽車
    ，交由證人陳學寬將車號二Ｓ—四一四九號自小客車之車牌懸掛於車上，透過不
    知情之甯中林向告訴人花旗銀行辦理動產抵押登記及貸款等情，已經臺灣高等法
    院台南分院九十一年度上訴字第七七○號刑事判決記載明確，有臺灣高等法院台
    南分院九十一年度上訴字第七七○號刑事判決書一份在卷可參；證人陳學寬於本
    院時作證雖否認知悉「阿財」所交付之「中華汽工業股份有限公司電子計算機開
    立專用汽車出廠證與貨物稅完稅照證」、「汽車新領牌照登記書」等資料係偽造
    ，然就本件動產擔保交易標的即車號二Ｓ—四一四九號自小客車，確係以不實之
    新領牌照登記書等資料向監理機關申領車牌後，懸掛於與車籍資料相同廠牌、顏
    色及車型之汽車上等情，已經證人陳學寬證述明確（見本院九十二年二月十二日
    訊問筆錄），是本件動產擔保交易標的即車號二Ｓ—四一四九號自小客車確係證
    人陳學寬、「阿財」以不實之新領牌照登記書等資料，詐騙監理機關以取得車號
    二Ｓ—四一四九號自小客車之車牌後，將車號二Ｓ—四一四九號車牌懸掛於與車
    籍資料同型之汽車上之情，亦堪認定。
  (三)又被告係因證人陳學寬之請託，始同意出名擔任車號二Ｓ—四一四九號自小客車
    之車主，並向告訴人花旗銀行辦理貸款，貸款所得之金錢於撥入被告帳戶後，已
    由證人陳學寬全數提領完畢，被告並未分得分毫，被告亦不知前開偽造車籍資料
    之事，已經證人陳學寬證述明確（見本院九十二年二月十二日訊問筆錄），而被
    告前與證人陳學寬共同被訴詐欺案件，亦經臺灣高等法院台南分院以九十一年度
    上訴字第七七○號刑事判決無罪確定，有臺灣高等法院台南分院九十一年度上訴
    字第七七○號刑事判決一份在卷可按，是被告辯稱其不知證人陳學寬所使用之車
    籍資料係偽造及本件動產擔保交易標的實係以不實資料請領車牌後，懸掛於與車
    籍資料同型之車輛上之詞，應堪採信。
  (四)從而，被告與證人陳學寬既係朋友關係，被告於善於辭令及飾偽之證人陳學寬慫
    恿請託之下，受其欺瞞而允以其名義向告訴人花旗銀行辦理貸款，實有可能，被
    告於此過程中既未取得任何利益，並係因信任證人陳學寬所致，縱其有將車號二
    Ｓ—四一四九號自小客車交付予證人陳學寬之行為，亦難認被告於主觀上有何不
    法利益之意圖，被告所為，尚與動產擔保交易法第三十八條之構成要件有間。此
    外，本院復查無其他積極證據足資證明被告確有公訴人所指之犯行，不能證明被
    告犯罪，揆諸首開規定及說明，自應為被告無罪之諭知。
據上論斷，應依刑事訴訟法第四百五十二條、第三百零一條第一項，判決如主文。
本案經檢察官林慧美到庭執行職務。
中      華      民      國    九十二    年      二      月    二十四    日
                                  臺灣高雄地方法院刑事庭
                                      法  官    曾  淑  娟
右正本證明與原本無異。
如不服本判決，應於判決送達後十日內，向本院提出上訴狀。
                                      書記官    呂  怜  勳
中      華      民      國    九十二    年      二      月    二十四    日


司法院資訊處製作；財團法人民間司法改革基金會備份。
